【裁判字號】    92,交上訴,76
【裁判日期】    920723
【裁判案由】    過失致死
【裁判全文】
臺灣高等法院刑事判決                            九十二年度交上訴字第七六號
    上  訴  人  臺灣板橋地方法院檢察署檢察官
    被      告  甲○○
右上訴人因過失致死案件，不服臺灣板橋地方法院九十一年度交訴字第一一六號，中
華民國九十二年三月十日第一審判決（起訴案號：臺灣板橋地方法院檢察署九十一年
度偵字第一二二０二號），提起上訴，本院判決如左：
    主  文
上訴駁回。
    理  由
一、公訴意旨略以：被告甲○○與黃昆盛 (由檢察官另為不起訴處分）共同合夥經營
    大貨車業，係從事大貨車經營業務之人員，明知其僱用之乙○○係已被監理機關
    註銷大貨車駕駛執照之司機，竟於民國九十年二月間予以僱用，造成乙○○於九
    十年四月十三日下午五時許，駕駛Ｘ○－０九二號後掛ＧＣ－Ｍ一號板車，途經
    臺北縣樹林市○○道時，因疏於注意致將丙○○、魏壁珍之子劉宇涵輾死（乙○○部分已據原審另案判決因業務上之過失致人於死，處有期徒刑一年八月；又駕
    駛動力交通工具肇事，致人死亡而逃逸，處有期徒刑二年；應執行有期徒刑三年
    六月確定，現執行中）。因認被告涉犯刑法第二百七十六條第二項業務過失致死
    罪嫌云云。
二、被告甲○○供承有於九十年二月底三月初某日，僱用乙○○擔任ＸＯ－○九二號
    營業半聯結車為職業駕駛人之事實，而乙○○於九十年四月十三日下午五時十五
    分許，駕駛上開營業半聯結車（附掛ＧＣ－Ｍ一號之營業半拖車）裝載廢土，沿
    臺北縣樹林市○○道由樹林往鶯歌方向行駛，途經臺北縣樹林市○○道Ｂ—六一
    號電線桿附近十六公尺處，適劉宇涵騎乘ＦＤＩ—三五一號重型機車在同向車道
    之外側併行，乙○○疏於注意，未與劉宇涵騎乘之機車保持適當之間隔，亦未隨
    時採取必要之安全措施，即繼續行駛，致所駕駛之營業半聯結車右側車身擦撞劉
    宇涵騎乘之機車，使劉宇涵人車倒地，並遭ＧＣ－Ｍ一號營業半拖車之右側車輪
    輾過頭部，造成劉宇涵受有顱骨粉碎性骨折，併腦髓脫出，及頭胸部外傷等傷害
    ，當場死亡。乙○○經判處罪刑確定（業務上之過失致人於死，處有期徒刑一年
    八月；又駕駛動力交通工具肇事，致人死亡而逃逸，處有期徒刑二年；應執行有
    期徒刑三年六月），亦有原審九十年度交訴字第九二號刑事判決及該案卷影本（
    含偵查卷影本）足參。惟否認有何過失犯行，辯稱：乙○○係持駕駛執照前來應
    徵，未告知其駕駛執照已被註銷，伊影印其駕駛執照至監理站查詢，雖見有多筆
    違規紀錄，但無何駕駛執照註銷之記載，伊以為乙○○確實持有駕駛執照而予以
    僱用，應無何過咎可言等語。
二、經查，乙○○自八十八年五月十三日即起考領有職業聯結車駕駛執照，均以駕駛
    聯結車為職業，此經乙○○供明（見七四七五號偵查卷影本第五頁），則乙○○
    在應徵受僱於被告之前，即已有擔任職業聯結車駕駛之經驗，自具有駕駛大貨車
    之能力。核其除有多次交通違規之紀錄，及於上開時地駕車肇事致被害人劉宇涵
    死亡外，別無其他駕車肇事致人死、傷之紀錄，有乙○○之前案紀錄表足佐（見
    本院卷第七十九至八十二頁），依此，乙○○顯然應非類似或等同於不曾考領有
    駕駛執照，僅隨車擔任捆工而為不諳駕駛技術之人。雖其駕駛執照因違反道路交
    通管理處罰條例第六十三條第二項（即汽車駕駛人在六個月內，違規記點共達六
    點以上者，吊扣駕駛執照一個月）之規定，於六個月內違規記點共達六點以上，
    經交通部公路總局臺北區監理所基隆監理站（下稱基隆監理站）以北監稽違駕字
    第四二－四二六九一二二一○號違反道路交通管理事件裁決書裁處「吊扣駕駛執
    照一個月」，並通知乙○○到案，請其「依限期（八十九年十二月三十日前）繳
    駛執照，經基隆監理站依同條例第六十五條第一項第一款規定，自九十年一月十
    五日起易處吊銷，並逕行註銷駕駛執照，一年內不得重新考領駕駛執照（期間自
    九十年一月十五日至九十一年一月十四日止）等情，有基隆監理站九十年八月二
    十三日（九○）北監基字第九○○六五四五號函、九十一年一月八日00－00
    0－0－0000七號函（見九十年發查字第一二三七號卷第三、二十三頁）及
    九十二年六月十七日九二－四五三－○九九○號函及檢送之上開裁決書、掛號郵
    件收件回執等件足參（見本院卷第五十二至五十六頁）。但乙○○持有之職業聯
    結車駕駛執照，於九十年一月十五日起易處吊銷，逕行註銷駕駛執照，並限一年
    內不得報考之紀錄，係於九十年七月九登錄列管，有基隆監理站九十二年五月九
    日北監基字第○九二○○○三六二七號函（見本院卷第三十五頁）及前揭九十二
    年六月十七日九二－四五三－○九九○號函可參。告訴人雖主張其於九十年六月
    十二日向監理站所調閱之乙○○違規查詢報表（見九十年度偵字第八○二號偵查
    卷第七十二頁及本院卷第十四頁），均有乙○○之駕駛執照已被註銷之紀錄，執
    此質疑被告所稱其向監理站所查詢之資料並無乙○○之駕駛執照已被註銷之說詞
    為不實在。然查，上開九十年六月十二日列印之乙○○違規查詢報表，其序號「
    11 」一欄固載有「列管」「逕行」等字樣。該等字樣何指？依上開資料可否看
    出乙○○駕駛執照已逕行註銷登記？本院據此檢送上開違規查詢報表函詢基隆監
    理站，據該站函復略以；（一）依九十年六月十二日列印之違規查詢報表之標示
    「逕行」字樣，係駕駛人乙○○違反道路交通管理處罰條例第六十三條規定，於
    六個月內其違規記點累計達六點，本站以北監稽違駕字第四二－四二六九一二二
    一○號裁決書本於職權逕行舉發（吊扣駕照），入案（即違規）日期為八十九年
    一月十七日。「列管」係表示違規案尚未結案。（二）乙○○駕駛執照雖自九十
    年一月十五日起易處逕行註銷在案，惟駕籍轉易處逕註之時間為九十年七月九日
    ，由案附報表（即九十年六月十二日列印之違規查詢報表）無法看出其駕駛執照
    業經註銷，有前述該監理站九十二年六月十七日九二－四五三－○九九○號函足
    佐（見本院卷第五十三頁）。至告訴人於九十年八月八日所列印之違規查詢報表
    （見前揭發查卷第三頁反面末行）載明「逕註」「900709」，乃九十年七月九日
    登錄後之事，在此之前既尚未登載乙○○駕駛執照已自九十年一月十五日起易處
    逕行註銷，自無從依各監理站之電腦連線中查得此項紀錄。被告係九十年二月底
    三月初僱傭乙○○為司機，已如前述，則其於審判中所辯「有向監理站查詢，但
    無何乙○○駕駛執照已註銷之記載」之情詞，尚可採信。至被告於偵查中或陳稱
    「只有去查看乙○○有無違規紅單」，或謂「只問乙○○駕照有無問題，聘僱前
    不曾去監理站查閱其資料」，與其於審判中之陳述固有不一，但此並不影響乙○○於前開時地駕車肇事之前，尚不能依監理站之電腦連線作業中查閱到乙○○前
    述駕駛執照已被逕行註銷事實之認定，則可確定。告訴人執其於九十年六月十二
    日及九十年八月八日所列印之違規查詢報表遽認被告於僱傭乙○○擔任司機時，
    即已從監理站查悉乙○○駕駛執照已被逕行註銷登記仍予僱傭云云，不無誤會。
三、乙○○上開駕駛執照雖經監理機關易處吊銷，並逕行註銷，但乙○○在肇事之前
    並不知情，此經乙○○於其被訴之公共危險等案件原審九十年九月六日訊問時供
    稱；「我之前有違規，但到今天早上我才知道駕照被註銷了，我知道我有違規，
    而且沒有去繳罰款。」（見原審九十年交訴字第九二號卷影本第四十四頁）。本
    案檢察官偵查中證稱：「（何時知道駕照被吊（註）銷？）九十、一、十四監理
    站發文通知我。但丙○○有先告訴我，而監理站該文也是法官拿給我看才知道。
    」「（事故前或後知道被吊銷？）事故後。」「發生事故後，（被害人）家屬跟
    我講，我去監理站查才知道我紅單很多沒有繳被註銷，因為我變更地址，人沒有
    、九十年發查字第一二三七號卷第五十二頁反面）。原審結證稱：「（受僱時）
    是有好幾張紅單沒有繳，但我不知道我的駕照已被註銷，也沒有把好幾張紅單沒
    有繳的情形告訴甲○○。」（見原審九十一年交訴字第一一六號卷第八十八頁）
    。依此，則乙○○應係在肇事後，經告訴人丙○○之告知，方悉其駕駛執照已因
    前開原因遭監理機關逕行註銷情事。被告所辯乙○○前來應徵時，未告知其駕駛
    執照已被註銷，應足採信。又乙○○於檢察官偵查中證稱：「（應聘過程？）是
    朋友介紹，留呂某名片給我，說呂某想聘司機，我就打電話給甲○○，隔二、三
    天我們去看車，呂某有問我駕照有無問題，我說沒有，就拿駕照給他看，沒拿其
    他證件。」「（有無告訴甲○○違規之事？）我應徵時是告訴他我的駕照沒問題
    。」（見同上偵他卷第八頁正反面）。原審結證：「經過朋友介紹受僱於甲○○
    。」「有面談過，問駕照有沒有問題，我說沒有問題，他就跟我要一張駕照的影
    印本。」「（甲○○有沒有監督你？）出車時他會叫我小心開車。」（見原審交
    訴字第一一六號卷第八十七頁、第八十八頁末行、第八十九頁首行）。則被告憑
    信乙○○所提出之駕駛執照以證明其有駕駛能力而僱傭為司機，復加督促應注意
    行車安全，自難率爾論斷被告有何明知乙○○已被監理機關註銷前揭駕駛執照仍
    加以僱用之情事。
四、按過失責任之有無，應以行為人之懈怠或疏虞與結果之發生，有無相當因果關係
    為斷；所謂相當因果關係，係指依經驗法則，綜合行為當時所存在之一切事實，
    為客觀之事後審查，認為在一般情形下，在此環境、有此行為之同一條件，均可
    發生同一結果者，則該條件即為發生結果之相當條件，行為與結果即有相當因果
    關係。反之，若在一般情形下，有此同一條件存在，而依客觀之審查，認為不必
    皆發生此結果者，則該條件與結果並不相當，不過為偶然之事實而已，其行為與
    結果間即無相當因果關係。本件縱使得以被告既經營交通貨運事業，熟知交通法
    規，應可藉違規查詢報表上違規紀錄之記載，推知乙○○駕駛執照有遭逕行易處
    註銷之可能為由，認定被告僱用乙○○非無過咎可訾，倘若欲進而令被告就被害
    人劉宇涵死亡結果之發生負過失致死罪責，揆諸上開說明，猶需被告之過咎與被
    害人死亡之結果間，有相當因果關係，始足當之。然而領有駕駛執照者方得駕駛
    車輛在道路上行駛，僅係政府之行政管理規定，違反此規定而駕駛車輛者，雖應
    接受行政制裁，但未必造成他人死亡之結果。反之，已考領駕照者亦未必不因過
    失致人於死，是以無照駕駛固屬行政不法，但依通常經驗而為客觀之審查，不必
    然皆發生肇事致人死亡之結果。被告所僱用之乙○○，係因違規記點六次遭吊扣
    駕駛執照一個月，未依期繳送駕駛執照經易處吊銷並逕行註銷駕駛執照，並非自
    始未考領駕駛執照，欠缺駕駛大貨車之技術。又乙○○之前駕車有多次之違規紀
    錄，純屬違反道路交通管理處罰條例之行政罰鍰。凡此情形，與乙○○於九十年
    四月十三日駕駛營業半聯結車發生肇事致人死亡之結果，並無必然或直接之關連
    ，已難驟斷被告僱用乙○○駕駛營業半聯結車，與被害人死亡之結果間有何相當
    因果關係。況且，乙○○前揭時地駕駛營業半聯結車肇事，並非因其無照而欠缺
    駕駛營業半聯結車之技術，而係其於當時疏未保持適當之行車間隔，亦未隨時採
    取必要之安全措施（參見原審九十年交訴字第九二號刑事確定判決），要屬偶發
    之過失，尤難遽認與被告僱用其駕駛車輛間有必然之相當因果關係（最高法院八
    十五年度臺上字第七九七號判決亦宣示相類見解），即無從以刑法第二百七十六
    條第二項業務過失致死罪名相繩。至民法上雖規定受僱人因執行職務，不法侵害
    他人之權利者，由僱傭人與行為人連帶負損害賠償責任，此屬民事賠償責任問題
    ，究不能因此遽認僱傭人之被告即應負刑事責任，亦不待言明。
五、綜據上述，公訴人所舉事證非無合理性之懷疑，未達於通常一般人均不至於有所
    懷疑，堪予確信其已臻真實之程度，亦未證明被告僱傭行為與被害人死亡之結果
    間，有何具有相當因果關係，不足據以為被告有罪之認定，核屬不能證明被告犯
    罪，原審因而為被告無罪之判決，核無不合。檢察官依循告訴人之請求，上訴意
    旨仍執：「被告將車輛交付乙○○駕駛前，曾至監理單位查詢乙○○之交通違規
    紀錄，應得知乙○○有違規且其駕照已被註銷；且依告訴人九十年六月十二日及
    八月八日向監理所查詢結果均有乙○○違規駕照已被註銷之紀錄，被告所辯其查
    詢無乙○○之違規註銷紀錄，所以不知情，不足採信。另被告將車交付有違規紀
    錄且註銷駕駛執照之乙○○而導致告訴人之子死亡，其過失行為與告訴人之子死
    亡，有相當因果關係存在」之前詞，為不足採，已詳敘理由如前述，則檢察官之
    上訴，為無理由，應予駁回。
據上論斷，應依刑事訴訟法第三百六十八條，判決如主文。
本案經檢察官鄭龍照到庭執行職務。
中      華      民      國    九十二    年      七      月    二十三    日
                              臺灣高等法院交通法庭
                                  審判長法  官  溫  耀  源
                                        法  官  邱  同  印
                                        法  官  吳      燦
右正本證明與原本無異。
如不服本判決，應於收受送達後十日內向本院提出上訴書狀，其未敘述上訴之理由者
並得於提起上訴後十日內向本院補提理由書（均須按他造當事人之人數附繕本）。
                                        書記官  陳  靜  姿
中      華      民      國    九十二    年      七      月    二十三    日


司法院資訊處製作；財團法人民間司法改革基金會備份。
